【裁判字號】    96,上易,1110
【裁判日期】    970124
【裁判案由】    詐欺
【裁判全文】
臺灣高等法院高雄分院刑事判決        96年度上易字第1110號
上  訴  人  臺灣高雄地方法院檢察署檢察官
被      告  甲○○
上列上訴人因被告詐欺案件，不服臺灣高雄地方法院96年度易字
第2047號中華民國96年10月23日第一審判決（起訴案號：臺灣高
雄地方法院檢察署96年度偵字第10527 號），提起上訴，本院判
決如下：
    主  文
原判決撤銷。
甲○○犯詐欺取財罪，處有期徒刑伍月，如易科罰金，以銀元參
佰元即新臺幣玖佰元折算壹日。減為有期徒刑貳月又拾伍日，如
易科罰金，以銀元參佰元即新臺幣玖佰元折算壹日。
    事  實
一、甲○○自民國93年4 月8 日起，任職群揚企管顧問社（下稱
    群揚顧問社，設高雄市○鎮區○○街84號1 樓）擔任業務員
    ，負責保險理賠案件代辦事宜。93年6 月15日，許進榮代理
    其子乙○○與甲○○及群揚顧問社代表人林忠義訂立委任契
    約，委任群揚顧問社辦理乙○○之強制汽車責任保險理賠案
    件，甲○○為負責承辦人員，並約定如完成理賠時，群揚顧
    問社可獲得保險理賠金百分之30之酬金。嗣於93年11月13日
    ，甲○○因故離職，上開乙○○保險理賠案件即由陳淑瓊接
    辦。其後，上開乙○○理賠案件經泰安產物保險股份有限公
    司核定理賠新台幣（下同）51萬4 千705 元，並於94年3 月
    9 日匯入台東區中小企業銀行林園分行帳號0000000000000
    號乙○○帳戶內。詎甲○○知悉乙○○取得理賠款項後，竟
    意圖為自己不法之所有，於94年3 月10日下午7 時許，打電
    話予乙○○，表示因急用，要向乙○○收取其應得之酬金9
    萬元，致乙○○陷於錯誤，於同日下午7 時32分許，在高雄
    市○鎮區○○路482 號臺灣郵政股份有限公司籬仔內郵局，
    以金融卡由自動櫃員機提領9 萬元交付甲○○。嗣於94年3
    月16日群揚顧問社致函要求乙○○及許進榮支付酬金15萬3
    千元之酬金，乙○○因而得知受騙。
二、案經林忠義訴由臺灣高雄地方法院檢察署檢察官偵查起訴。
    理  由
一、委任契約書、泰安產物保險股份有限公司96年8 月31日（96
    ）個理字第49號函固係被告以外之人於審判外之書面陳述，
    但已經檢察官、被告於準備程序同意作為證據，且於言詞辯
    論終結前亦未聲明異議，本院審酌上開書面陳述之內容均已
    經證人乙○○、林忠義、許進榮在法院結證在卷，其錯誤性
    及虛偽性亦較無可能，是依該書面陳述作成時之情況，即認
    為適當，依刑事訴訟法第159 條之5 第2 項規定，自得為證
    據。
二、訊據被告甲○○否認有詐欺取財之犯行，辯稱其為取回前遭
    群揚顧問社積欠之傭金，乃向乙○○收取9 萬元，其並無不
    法所有之意圖等語。經查：
    (一)被告自93年4 月8 日起，任職群揚顧問社擔任業務員，負
      責保險理賠案件代辦事宜，93年6 月15日，被告與群揚顧
      問社代表人林忠義與代理乙○○之許進榮訂立委任契約，
      委任群揚顧問社辦理乙○○之強制汽車責任保險理賠案件
      ，被告為負責承辦人員，並約定如完成理賠時，群揚顧問
      社可獲得保險理賠金百分之30之酬金，嗣於93年11月13日
      ，被告因故離職，上開乙○○保險理賠案件即由陳淑瓊接
      辦，其後乙○○經泰安產物保險股份有限公司核定理賠51
      萬4 千705 元，並於94年3 月9 日匯入乙○○帳戶內，又
      94年3 月10日下午7 時許，被告打電話予乙○○，表示因
      急用，要收取其應得之款項9 萬元，乙○○乃於同日下午
      7 時32分許，在高雄市○鎮區○○路482 號臺灣郵政股份
      有限公司籬仔內郵局交付9 萬元予甲○○等事實，業據證
      人乙○○、陳淑瓊、林忠義、許進榮結證在卷 (見偵2 卷
      第9 頁、原審卷第46～52、54頁、第109 頁反面、第113
      頁～第114 頁反面），並有委任契約書、泰安產物保險股
      份有限公司96年8 月31日（96）個理字第49號函附卷可稽
      （見偵1 卷第4 頁、原審卷第71～頁）。又被告亦陳述上
      情在卷，核與上開證據相符，被告此部分之自白即堪信為
      真正，上開事實即可認定。
    (二)被告固辯稱其為取回前遭群揚顧問社積欠之傭金，乃向乙
      ○○收取9 萬元，其並無不法所有之意圖等語。然被告既
      於93年11月13日自群揚顧問社離職，且乙○○保險理賠案
      件由陳淑瓊接辦，已如前述，是被告於乙○○獲得理賠後
      ，已非乙○○保險理賠案之承辦人，復未受群揚顧問社之
      委託，被告當無權逕向乙○○收取任何金錢報酬。又被告
      係向乙○○稱要先收取傭金9 萬元，乙○○因被告有負責
      承辦理賠案，故誤認被告有權收取傭金而交付金錢，且乙
      ○○向被告要求給付收據時，被告回稱改日再給付等情，
      亦據證人乙○○於原審結證明確 (見原審卷第46～52頁）
      ，況證人乙○○倘明知被告已無權收取金錢而為給付，證
      人乙○○仍不得免除對群揚顧問社給付約定報酬之責，證
      人乙○○至愚亦不可能無故交付9 萬元予被告。是被告明
      知其已非群揚顧問社職員及乙○○理賠案之承辦人，無權
      向乙○○收取酬金，竟仍藉詞收取傭金而向乙○○收取9
      萬元，被告施用詐術使乙○○陷於錯誤而交付9 萬元甚明
      。再被告所辯其離職前與群揚顧問社間有積欠酬金糾紛，
      縱認屬實，此乃被告與群揚顧問社間之民事問題，被告應
      依正當法律途徑向群揚顧問社請求，尚不得假藉任何不實
      事由向乙○○詐騙金錢，使乙○○受損害。從而，被告明
      知無權向乙○○收取金錢，仍假藉任何不實事由向乙○○
      收取9 萬元，使乙○○受損害，難認被告無不法所有之意
      圖。
    綜上所述，被告詐欺取財，事證明確，犯行堪以認定。
三、按行為後法律有變更者，適用行為時之法律。但行為後之法
    律有利於行為人者，適用最有利於行為人之法律，刑法第2
    條第1 項定有明文。經查，被告行為後，刑法已經修正，並
    自95年7 月1 日施行，即應依上開規定比較適用，茲詳述如
    下：
    (一)95年7 月1 日修正公布施行之刑法第33條第5 款規定：「
      五、罰金：新臺幣1 千元以上，以百元計算之。」，是依
      修正後刑法第33條第5 款規定，刑法第185 條之3 規定罰
      金之法定刑為新台幣1 千元以上新台幣3 萬元以下。而依
      修正前刑法第33條第5 款規定：「五、罰金：一元以上」
      ，且依罰金罰鍰提高標準條例第1 條規定提高10倍，故依
      修正前之刑法第33條第5 款規定，刑法第185 條之3 規定
      罰金之法定刑為新台幣30元以上新台幣3 萬元以下。從而
      ，比較修正前、後之刑法第33條第5 款規定，以修正前之
      刑法第33條第5 款規定較有利於被告。
    (二)95年7 月1 日修正公布施行之刑法第41條第1 項前段規定
      ：「犯最重本刑為五年以下有期徒刑以下之刑之罪，而受
      六個月以下有期徒刑或拘役之宣告者，得以新臺幣一千元
      、二千元或三千元折算一日，易科罰金。」，而修正前刑
      法第41條第1 項前段係規定：「犯最重本刑為5 年以下有
      期徒刑以下之刑之罪，而受6 個月以下有期徒刑或拘役之
      宣告，因身體、教育、職業、家庭之關係或其他正當事由
      ，執行顯有困難者，得以1 元以上3 元以下折算一日，易
      科罰金。」，且依修正前罰金罰鍰提高標準條例第2 條前
      段規定，就其原定數額提高為100 倍折算1 日。則刑法第
      41條第1 項修正前之易科罰金折算標準，應以銀元100 、
      200 、300 元折算1 日，經折算為新臺幣後，應以新臺幣
      300 、600 、900 元折算為1 日。經比較修正前後之易科
      罰金折算標準，即以修正前之規定較有利於被告。
四、核被告所為，係犯刑法第339 條第1 項之詐欺取財罪。再被
    告係無正當權源而向乙○○收取9 萬元，即非為群揚顧問社
    持有該款，被告所為尚與業務侵占罪構成要件不合，附此敘
    。原審以被告事證明確，論處被告罪刑，固非無見。惟查，
    被告係向乙○○詐取9 萬元，原審判決認被告僅詐取2 萬8
    千8 百元，即尚未當。被告上訴意旨否認犯罪，指摘原判決
    不當，雖無理由。然原審判決既有上開可議之處，仍應由本
    院將原判決撤銷改判。爰審酌被告前未曾犯罪，有臺灣高等
    法案被告前案紀錄表在卷可參，偶因認遭苛扣薪津，乃向乙
    ○○詐取財物，然被告行為後未坦承錯誤，迄今仍未賠償被
    害人達成和解等一切情狀，量處如主文所示之宣告刑，並諭
    知易科罰金之折算標準。又被告犯罪時間在中華民國96年4
    月24日以前，合於減刑條件，應依中華民國96年罪犯減刑條
    例第2 條第1 項第3 款規定減刑如主文所示減得之刑，並諭
    知易科罰金之折算標準。
據上論結，應依刑事訴訟法第369 條第1 項前段、第364 條、第
299 條第1 項前段，刑法第2 條第1 項前段、修正前刑法第339
條第1 項、第41條第1 項前段，修正前罰金罰鍰提高標準條例第
第2 條，現行法規所定貨幣單位折算新臺幣條例第2 條，中華民
國九十六年罪犯減刑條例第2 條第1 項第3 款、第7 條，判決如
主文。
本案經檢察官林敏惠到庭執行職務。
中    華    民    國    97    年    1     月    24    日
                  刑事第八庭    審判長法  官   李炫德
                                      法  官   陳志銘
                                      法  官   郭玫利
以上正本證明與原本無異。
不得上訴。
中    華    民    國    97    年    1     月    24    日
                                      書記官   楊茱宜
附錄本件判決論罪科刑法條
中華民國刑法第339條第1項：
意圖為自己或第三人不法之所有，以詐術使人將本人或第三人之
物交付者，處5 年以下有期徒刑、拘役或科或併科1 千元以下罰
金。


司法院資訊處製作；財團法人民間司法改革基金會備份。
